【裁判字號】    97,訴,1132
【裁判日期】    971231
【裁判案由】    毒品危害防制條例
【裁判全文】
臺灣桃園地方法院刑事判決              97年度訴字第1132號
公  訴  人  臺灣桃園地方法院檢察署檢察官
被      告  乙○○
指定辯護人  本院公設辯護人甲○○、陳瑞明
上列被告因違反毒品危害防制條例案件，經檢察官提起公訴（97
年度偵字第5199號），本院判決如下︰
    主  文
乙○○幫助施用第一級毒品，累犯，處有期徒刑壹年拾月。其餘
被訴部分無罪。
    事  實
一、乙○○前於民國90年間違反毒品危害防制條例案件，經本院
    於92年3 月13日以91年度訴字第1790號分別判處有期徒刑8
    月、7 月，應執行有期徒刑1 年1 月確定，甫於93年11月8
    日縮刑期滿執行完畢。
二、詎乙○○猶不知警惕，明知海洛因為毒品危害防制條例列管
    之第一級毒品，不得非法持有及施用，竟於97年2 月上旬農
    曆過年期間之某日，經由電話得知丙○○欲購買第一級毒品
    海洛因施用，基於幫助施用第一級毒品海洛因之犯意，受丙
    ○○委託代為購買重量為0.2 公克、價格則為新臺幣（下同
    ）1,000 元之海洛因1 次，並由丙○○先行交付現金予乙○
    ○，乙○○再依丙○○請託，隻身至臺北縣中和市○○○○
    道下附近之欣園汽車旅館，持丙○○所交付之1, 000元，連
    同自己出資之2,00 0元，合計共同合資3,000 元，出面向盛
    卓蓓（另案由臺灣板橋地方法院檢察署檢察官偵辦中）購買
    共約毛重0.5 公克之海洛因，購得後即將海洛因帶回丙○○
    位於桃園縣大溪鎮南興4 號住處，扣除自己購買部分外，將
    代為購買之海洛因分裝後交予丙○○（丙○○施用海洛因部
    分未據起訴），以此方式幫助丙○○施用第一級毒品1 次。
    嗣經警於97年2 月17日下午5 時30分許，持搜索票前往乙○
    ○位於桃園縣中壢市○○○街53號2 樓之租屋處所內執行搜
    索，當場扣得乙○○男友曾森源所有電子磅秤1 個、門號為
    00 00000000 號行動電話1 具（含SIM 卡）及乙○○所有注
    射針筒2 支、吸管1 支、殘渣袋2 只，始悉上情。
三、案經臺北縣政府警察局移請臺灣桃園地方法院檢察署檢察官
    偵查起訴。
    理  由
壹、程序方面：
一、按被告以外之人於檢察事務官、司法警察官或司法警察調查
    中所為之陳述，與審判中不符時，其先前之陳述具有較可信
    之特別情況，且為證明犯罪事實存否所必要者，得為證據，
    刑事訴訟法第159 條之2 定有明文。是被告以外之人於審判
    中之陳述與其先前在檢察事務官、司法警察（官）調查中所
    為陳述不符時，其先前陳述必須具備特別可信性及必要性兩
    項要件，始得作為證據。而所稱「具有可信之特別情況」係
    屬於證據能力之要件，法院應比較其前後陳述時之外在環境
    及情況，以判斷何者較為可信，例如：陳述時有無其他訴訟
    關係人在場，陳述時之心理狀況、有無受到強暴、脅迫、詐
    欺、利誘等外力之干擾等情（最高法院95年度臺上字第2792
    、3764、3935號判決意旨參照）。經查：
(一)、證人丙○○97年5 月23日之警詢筆錄（下稱第1 次警詢）中
    固有：「（你除這一次要乙○○調毒品，還曾經向乙○○購
    買幾次毒品，何種毒品，每次交易金額為何？最近一次於何
    時何地？價錢為何？）除這次外，我向乙○○購買過2 次1
    千元的海洛因，但時間我忘記了。每次都是黃德欄與她男朋
    友綽號阿源之男子送到我現住處」之記載（見偵卷第120 頁
    ），另於同年月26日之警詢筆錄（下稱第2 次警詢）中亦仍
    有：「（你於97年5 月23日12時20分在桃園縣大溪鎮南興里
    17鄰南興4 號所製作之第1 次筆錄，所說是否實在？）實在
    」、「（你於第1 次筆錄中供稱曾向乙○○及其男友綽號「
    阿源」之男友購買過2 次新臺幣1000元之海洛因毒品，所說
    是否實在？）實在」等語可稽（見同偵卷第123 頁），核與
    其嗣於本院審理時結證所稱：伊是請被告幫伊找毒品，不是
    跟被告買等語互有矛盾（見本院97年12月10日審判筆錄第5
    頁），堪認丙○○於警詢時之陳述顯與審判中證述並不相符
    。
(二)、其次，經將丙○○上開警詢筆錄與卷附警詢錄音勘驗報告結
    果參互以析，即可確定證人於第1 次警詢時乃係證稱：「要
    跟小蘭調1000元的海洛因」、「（你叫她幫你找海洛因？你
    要跟她買）我叫她找」、「（你說你叫小蘭幫你調海洛因1
    張代表1000元）……」、「（你除這一次向乙○○購買毒品
    還曾經向乙○○購買幾次毒品？最近一次購買是何時何地？
    ）除了這一次就沒有再找她」、「（有沒有你要老實講？）
    我忘了」、「（你曾經向她買幾次？我一進來就問過你，你
    不要現在講的跟剛才不一樣？）……」、「（你都跟她買一
    千？）對」、「（她都給你多少？交易金額）……」、「（
    除了這次還買幾次？）1 遍2 遍」、「我真的忘了」、「（
    買多少買什麼？）……」等語（見同上偵卷第186 至187 頁
    ），至於第2 次警詢時則係證稱：「（你於97年5 月23日12
    時20分在桃園縣大溪鎮南興里17鄰南興4 號所製作的第1 次
    筆錄，所說是否實在？）正確」、「（你於第1 次警詢中供
    稱向乙○○及其男友綽號阿源之男友購買2 次新臺幣1000元
    海洛因，所說是否實在？）實在」等語（見同上偵卷第187
    頁）。由上陳述過程觀之，可見證人丙○○本於警詢初始猶
    積極陳稱伊就是跟小蘭拿、請她幫伊調等語，然俟承辦員警
    接連詢以：「你就是跟她調啊對不對」、「你除這一次向乙
    ○○購買毒品還曾經向乙○○購買幾次毒品？最近一次購買
    是何時何地？」、「你都跟她買一千？」、「買多少買什麼
    ？」、「向乙○○購買過2 次1000海洛因，時間？」各問題
    後，方於其後詢問中改以或係消極不為回應，或係被動順應
    警方而含糊回答態度應訊。
(三)、本院審酌丙○○上開第1 次警詢筆錄乃係製作於其與家人同
    住之住處，調查時間則係自97年5 月23日中午12時20分許至
    58分止，依上開時空背景觀之，已難排除丙○○主觀上為免
    因其個人所涉違反毒品危害防制條例案件而影響與之同住其
    他家人正常生活作息，為求迅速於當天中午結束調查程序，
    而對司法警察所為提問敷衍回答之可能。而其此等消極之應
    答態度，甚且亦持續至第2 次警詢過程中，此由觀諸丙○○
    於第1 次警詢時雖僅表示「伊都向被告調海洛因」、「被告
    都跟阿源來」，且對警方所詢問是否曾向「被告」購買毒品
    一事不置可否含糊以對，嗣於第2 次警詢時甚至對警方詢問
    是否曾於第1 次警訊中坦承係向「被告及其男友阿源」購買
    毒品時，仍逕表示「實在」等語益明。再佐以丙○○嗣於偵
    查中經檢察官訊問具結所證：「（你當時為何會跟乙○○聯
    絡？）我當時打電話給她，問她有沒有，我當時要跟她拿海
    洛因。」、「（你有無跟乙○○買過海洛因？）我只有叫她
    幫我調，沒有跟她買」、「（你要她幫你調幾次？）1 至2
    次而已」、「（在何時調？）應該是在今年農曆年後」、「
    （你到底給過乙○○幾次，叫他幫你調？）2 次，那麼久的
    事情我忘了」、「（你到底是請乙○○幫你調，還是你跟乙
    ○○買？）請她幫我調，我知道她沒有在賣。」、「（你在
    警局為何說你有跟她買過2 遍？）是警察叫我這樣說」、「
    我說乙○○是幫我忙，她有無賣我不知」、「（警察筆錄你
    為何講說你有跟她買？）我是說她幫忙找，是警察做一做叫
    我簽。」等語（見偵卷第161 至162 頁），益徵丙○○上開
    警詢之陳述確已受外力之影響及干擾。是依其於先後2 次警
    詢當時之陳述情形及表達動機而言，自難認有何特別可信之
    處，此外，公訴人復未能就丙○○之警詢陳述具有較可信之
    特別情況予以說明，本院自不得逕以為認定犯罪事實與否之
    證據，是認丙○○於警詢中所為證述，不具證據能力。
二、次按被告以外之人於偵查中向檢察官所為之陳述，除顯有不
    可信之情況者外，得為證據，刑事訴訟法第159 條之1 第2
    項亦有明文。因檢察官代表國家偵查犯罪時，原則上均能遵
    守法定程式，且被告以外之人如有具結能力，仍應依法具結
    ，以擔保其係據實陳述，故規定「除顯有不可信之情況者外
    」，得為證據（最高法院93年度臺上字第2397號判決意旨參
    照）。查證人丙○○於偵查中同意具結所為之證述，既係經
    檢察官依法訊問，有其證人結文在卷，且經本院於審判期日
    行人證之交互詰問調查程式，予被告及其辯護人詰問機會，
    又依現存證據復查無顯不可信之情況，則證人丙○○於檢察
    官偵查中所為證述，自亦應認有證據能力。
三、至本件認定事實所引用之卷內其餘卷證資料（包括文書證據
    及物證），既經本院依法踐行調查證據之程式（提示或告以
    要旨），且並無證據足以證明乃係公務員違背法定程式所取
    得，而被告及辯護人於審判程式中復均未於言詞辯論終結前
    表示異議，本院審酌卷內之文書證據及物證，均無刑事訴訟
    法第159 條之4 之顯有不可信之情況與不得作為證據之情形
    ，則依刑事訴訟法第159 條之5 之規定，本件認定事實所引
    用之所有文書證據及物證，均有證據能力，合先敘明。
貳、實體方面：
一、有罪部分：
(一)、上開犯罪事實，業據被告於本院審理時供承不諱（見本院97
    年12月10日審判筆錄第14頁、同年月17日審判筆錄第4 頁）
    ，核與證人丙○○於偵查及本院審理時結證所稱之各該情節
    相符（見同上97年12月10日審判筆錄第4 至9 頁）；又證人
    丙○○先前確曾於97年1 月5 日晚間11時41分22秒以其所有
    門號0000000000號行動電話撥打0000000000號行動電話以聯
    絡被告，雙方並有：「你拿軟的過來」、「軟的沒有」、「
    拿軟的啦」、「拿軟的啦，我幼齒的要用」、「就沒有，剛
    剛人家去拿，軟的不好就沒有拿」、「喔，要幾張」、「1
    張好不好」等通話內容，有臺北縣警察局刑警大隊通訊監察
    譯文表1 份在卷（見偵卷第68頁），稽之被告與證人於本院
    審理時均不否認上開通話內容乃係因證人得知被告亦在施用
    毒品，於證人女友之毒癮難耐之際，由證人以行動電話聯繫
    被告而彼此互通毒品海洛因之有無，益徵證人上開指訴，應
    非子虛，而得資為補強被告上開自白之證據。綜上所述，本
    件被告幫助丙○○施用第一級毒品海洛因，事證明確，犯行
    洵堪認定，應予依法論科。
(二)、查海洛因係毒品危害防制條例第2 條第2 項第1 款所規定之
    第一級毒品。又以營利之意圖交付毒品，而收取對價之行為
    ，觸犯販賣毒品罪；苟非基於營利之意圖，而以原價或低於
    原價有償轉讓毒品與他人，僅得以轉讓毒品罪論處；若無營
    利之意圖，僅基於幫助施用毒品者取得供施用毒品之目的，
    而出面代購，或共同合資購買並分攤價金及分受毒品，則屬
    應否成立施用毒品罪或其幫助犯之範疇，三者行為互殊，且
    異其處罰（最高法院97年度臺上字第1864號判決意旨參照）
    。本件被告既係基於幫助丙○○取得施用毒品之目的，而於
    上開時日至臺北縣中和市○○○○道下附近之欣園汽車旅館
    內，以兩人共同合資3,000 元向盛卓蓓購買後，將之帶回丙
    ○○位於桃園縣大溪鎮南興4 號住處分受毒品海洛因約0.5
    公克，核其所為，係犯刑法第30條第1 項、毒品危害防制條
    例第10條第1 項之幫助施用第一級毒品罪。被告持有第一級
    毒品之低度行為，為幫助施用第一級毒品之高度行為所吸收
    ，不另論罪。
(三)、公訴意旨雖以證人丙○○於警詢中所為指訴為據，認被告上
    開犯行應係犯毒品危害防制條例第4 條第1 項之販賣第一級
    毒品罪嫌。惟丙○○上開警詢中之證述，依其陳述當時情形
    及表達動機觀之，因曾受外力影響干擾而難認客觀上具有特
    別可信性，已不得資為認定被告犯罪與否之證據，而無證據
    能力，有如前述，再參以被告及證人丙○○所供本件合資購
    買毒品情節，亦可知被告及丙○○固係各自出資2,000 元及
    1, 000元以合購第一級毒品海洛因約0.5 公克，惟丙○○既
    可因此次合購而取得0. 2公克之毒品海洛因，則由彼此出資
    比例及取得毒品數量而論，更難認被告有何從價差或量差中
    予以牟利之營利意圖。是本件既無法證明被告乃係基於營利
    之意圖，向盛卓蓓販入海洛因再賣予丙○○圖利，則公訴人
    認告涉犯毒品危害防制條例第4 條第1 項販賣第一級毒品罪
    ，即有未合，惟被告於事實欄所載時、地交付海洛因予丙○
    ○而助其施用之社會基本事實既屬相同，爰依法變更起訴法
    條。
(四)、再者，本件被告既係基於幫助施用毒品者取得施用毒品之目
    的，與丙○○共同合資並出面為之代購，因其所為乃屬施用
    第一級毒品罪構成要件以外之行為，即成立幫助犯，爰依刑
    法第30條第2 項規定，按正犯之刑減輕之。被告前於90年間
    因違反毒品危害防制條例案件，經本院於92年3 月13日以91
    年度訴字第1790號分別判處有期徒刑8 月、7 月，應執行有
    期徒刑1 年1 月確定，甫於93年11月8 日縮刑期滿執行完畢
    ，有臺灣高等法院被告前案紀錄表在卷足憑，其受有期徒刑
    執行完畢，5 年內故意再犯本件最重本刑為有期徒刑以上之
    罪，為累犯，應依刑法第47條第1 項規定加重其刑，並依法
    先加後減之。
(五)、爰審酌被告以合資購買毒品之方式，幫助他人施用第一級毒
    品，戕害他人身心健康，並危害社會善良風俗與安寧秩序，
    及被告代買毒品之數量、次數及犯後部分坦承犯刑之態度，
    兼衡被告之智識程度、生活狀況等一切情狀，量處如主文所
    示之刑，以示儆懲。
(六)、至扣案之電子磅秤1 個及門號為0000000000號行動電話1 具
    （含SIM 卡）係被告男友曾森源所有之物，復與本件被告幫
    助施用毒品犯行無關，本院自無從諭知沒收。又扣案之注射
    針筒2 支、吸管1 支、殘渣袋2 只雖係被告所有，惟既均未
    用以分裝本件與丙○○所合購之毒品，業據被告於本院審理
    時陳明屬實，堪認此部分扣案物品仍與本件幫助施用犯行無
    涉，因核與刑法第38條規定不符，是亦不為沒收之宣告，併
    此敘明。
二、無罪部分：
(一)、公訴意旨略以：被告乙○○於97年2 月上旬農曆過年期間之
    某日，在桃園縣大溪鎮南興里17鄰南興4 號之丙○○住處，
    以1,000 元代價販賣第一級毒品海洛因予丙○○1 次，因認
    被告此部分所為涉犯毒品危害防制條例第4 條第1 項販賣第
    一級毒品罪嫌等語。
(二)、按犯罪事實應依證據認定之，無證據不得認定犯罪事實；不
    能證明被告犯罪者，應諭知無罪之判決，刑事訴訟法第154
    條第2 項、第301 條第1 項分別定有明文。又按施用毒品者
    ，其所稱向某人購買之供述，須補強證據以擔保其供述之真
    實性。良以施用毒品者其供述之憑信性本不及於一般人，況
    施用毒品者其供出來源，因而破獲者，法律復規定得減輕其
    刑，其有為偵查機關誘導、或為邀輕典而為不實之陳述之可
    能，其供述之真實性自有合理之懷疑。是本院一貫之見解，
    認施用毒品者關於其向某人購買毒品之供述，必須補強證據
    佐證，以擔保其供述之真實性，俾貫澈刑事訴訟無罪推定及
    嚴格證明之基本原則。又關於毒品施用者其所稱向某人購買
    毒品之供述，必須補強證據佐證，係指毒品購買者之供述縱
    使並無瑕疵，仍須補強證據佐證而言，以擔保其供述之真實
    性。該所謂補強證據，必須與施用毒品者關於相關毒品交易
    之供述，具有相當程度之關聯性，且足使一般人對於施用毒
    品者之供述無合理之懷疑存在，而得確信其為真實，始足當
    之此觀最高法院96年度臺上字第1029號判決亦明。
(三)、公訴人認被告涉嫌販賣第一級毒品罪，無非係以被告之供述
    、證人丙○○之證詞及勘驗報告，而認定被告明知海洛因屬
    毒品危害防制條例所管制之第一級毒品，竟仍基於販賣第一
    級毒品海洛因以牟利之犯意，而於上開時地出賣海洛因予丙
    ○○1 次，此外，並有門號0000000000號行動電話通訊監察
    譯文可為佐證，為其論據。
(四)、訊據被告乙○○堅詞否認有何販賣第一級毒品之犯行，辯稱
    ：因伊與丙○○彼此都有施用毒品，丙○○知道伊有在施用
    海洛因，打電話請伊幫忙調毒品很多次，但因伊自己施用都
    不夠，有時候只是敷衍丙○○，只有在97年農曆年前後曾幫
    他調毒品1次等語。
(五)、經查：
  1.證人丙○○於偵查及本院審理時均到庭一致具結證稱：「（
    為何你吸毒的時候會找被告？）我是知道被告有施用海洛因
    」、「（你在警詢、偵訊中都說曾經請被告幫你調兩次海洛
    因，有何意見？）我是請被告幫我找，不是跟她買」、「（
    你如何請被告幫你調毒品？）我給被告一千元，叫她幫我找
    」、「（被告有無找到過？）有，找到一次。那是我請被告
    幫我找，不是她自己有在賣」等語（見偵卷第161 至162 頁
    ，本院97年12月10日審判筆錄第5 至8 頁），核與被告所供
    ：丙○○雖曾打電話請伊幫忙調毒品很多次，但不是每次都
    有，只有在97年農曆前後幫她調過1 次毒品：該次伊是先打
    電話給藥頭盛卓蓓，有消息才會到丙○○家收一千元，數量
    大概0.1 、0.2 公克，伊收了一千元後就去找盛卓蓓，伊自
    己的兩千元加上先前向丙○○所收的一千元，總共三千元，
    可以跟盛卓蓓買到海洛因約0. 3至0.5 公克等語相符（見同
    上筆錄第3 頁）。由是以觀，除被告確曾於97年2 月上旬農
    曆過年期間某日與丙○○相約合資而購得毒品海洛因1 次而
    堪予認定外，被告是否曾於同一農曆過年期間內更行販賣毒
    品海洛因予丙○○1 次，即非無疑。
  2.其次，證人丙○○於警詢時所為證述，既因欠缺特別可信性
    之擔保而無從依刑事訴訟法第159 條之2 規定取得證據能力
    ，則不論係證人丙○○於司法警察調查時所為供述，抑或係
    自該2 次警詢錄音光碟所衍生之勘驗報告內容，仍均無從作
    為認定被告涉嫌販賣第一級毒品海洛因之證據，而無證據適
    格。
  3.再者，徵之卷附門號0000000000號行動電話通訊監察譯文內
    容，至多亦僅能認定證人在其女友毒癮難耐之際，曾於97年
    1 月5 日晚間11時41分22秒聯繫被告詢問是否仍有毒品海洛
    因。惟被告是否進而應允並基於營利之意圖交付毒品予丙○
    ○，單憑上開譯文內容實無從確定，遑論係依此逕認被告於
    97年2 月上旬之農曆過年期間某日又曾基於如何之約定、而
    以何等之代價、販賣種類為何、數量又係若干之毒品予丙○
    ○？是認公訴人就此部分所為舉證，亦乏所據。
  4.綜上所述，本件被告所涉販賣第一級毒品犯嫌，因證人丙○
    ○於警詢中所為證述欠缺客觀上之特別可信性，以致欠缺證
    據能力，而不存在任何關於施用毒品者所稱向被告購買毒品
    之供述，遑論係足以補強毒品購買者供述以擔保其陳述為實
    在之補強證據，本院自難令被告就此負販賣第一級毒品之罪
    責。此外，本院復查無其他積極證據足資證明被告確有公訴
    人所指販賣第一級毒品之犯行，本院實無從形成對被告有罪
    之心證，爰依無罪推定原則，就被告此部分之起訴事實為無
    罪之諭知。
據上論斷，應依刑事訴訟法第299 條第1 項、第300 條、第301
條第1 項，毒品危害防制條例第10條第1項，刑法第30條、第47
條第1 項，判決如主文。
本案經檢察官吳佳美到庭執行職務。
中    華    民    國    97    年    12    月    31    日
                  刑事第八庭    審判長法  官   徐培元
                                      法  官   張明儀
                                      法  官   呂綺珍
以上正本證明與原本無異。
如不服本判決應於收受判決後10日內向本院提出上訴書狀，並應
敘述具體理由。其未敘述上訴理由者，應於上訴期間屆滿後20日
內向本院補提理由書(均須按他造當事人之人數附繕本)「切勿逕
送上級法院」。
                                      書記官   范升福
中    華    民    國    97    年    12    月    31    日
附錄論罪科刑法條：
毒品危害防制條例第10條
施用第一級毒品者，處 6 月以上 5 年以下有期徒刑。
施用第二級毒品者，處 3 年以下有期徒刑。


司法院資訊處製作；財團法人民間司法改革基金會備份。
